# Atividades 
  
## Carregamento de bibliotecas e dados

```{r setup, include=TRUE}
library(dplyr)
library(tidyr)
library(readr)
library(ggplot2)
library(magrittr)
library(lubridate)
library(readr)
library(DT)

dados <- read_csv("data/all_data_v00.csv", 
                  col_types = cols(X1 = col_integer(), 
                  id = col_integer(), date = col_date(format ="%Y-%m-%d")), 
                  locale = locale(encoding = "ISO-8859-1"))
```

## Exemplo de aplicação do Lubridate

```{r}
dados %>% filter(ano==2014) %>%
    filter(aisp=="AISP 12 - Itapuã") %>% 
    select(mes,homicidios) %>% arrange(homicidios) %>%
    mutate(MES = month(ymd(140101) + months(mes - 1), label = TRUE))
```



## Uso do *Data Table* (DT)

```{r}
dados %>% filter(ano==2014) %>%
    filter(aisp=="AISP 12 - Itapuã") %>% 
    select(mes,homicidios) %>% arrange(homicidios) %>%
    mutate(MES = month(ymd(140101) + months(mes - 1), label = TRUE)) %>% 
    select(MES,homicidios) %>%  arrange(MES) %>%
  datatable()
```



## Resolução de situações problemas

Nesta seção desejamos apresentar o resultado de 
análise das ocorrências de crimes na região 
central da cidade constituída pela 
Região Integrada de Segurança Pública (**RISP CTL**).

Aqui trabalharemos com o banco de dados construído 
a partir de boletins mensais disponibilizados 
pela  [Secretaria de Segurança Pública](http://www.ssp.ba.gov.br/modules/conteudo/conteudo.php?conteudo=102). 


Primeiro faremos os filtros necessarios:

  - *AISP 11 - Tancredo Neves*,*AISP 10 - Pau da Lima* e *AISP 13 - Cajazeiras*;
  - Definicao de um ano especifico, para os últimos 12 meses válidos é **2019**;
  - Seleção de variáveis Homicídios e Lesão Seguida de Morte  

### Código filtros e seleções


```{r}
dados %>% filter(aisp %in%  c('AISP 11 - Tancredo Neves',
                 'AISP 10 - Pau da Lima',
                 'AISP 13 - Cajazeiras')) %>%
          filter(ano==2019) %>%
  select(mes,homicidios,lesao_morte) 
```

### Código - manipulação de datas 

Embora haja a variável mês no nosso conjunto de 
dados, ela está no formato numérico, que para 
a produção de visualizações de dados discretizados 
no domínio do tempo é mais conveniente sua apresentação
com a formatação de datas e ou horários. Portanto, 
utilizaremos outro pacote do conjunto [tidyverse](https://www.tidyverse.org/), o 
[lubridate](https://lubridate.tidyverse.org/). 
A seguir, demonstraremos a conversão dos dados 
numéricos no seus correspondentes símbolos de
data. 

```{r}
dados %>% filter(aisp %in%  c('AISP 11 - Tancredo Neves',
                 'AISP 10 - Pau da Lima',
                 'AISP 13 - Cajazeiras')) %>%
          filter(ano==2019) %>%
  select(mes,homicidios,lesao_morte) %>%
  mutate(MES = month(ymd(190115) + months(mes - 1), label = TRUE))
```
A última linha do código contém um ```mutate()```. No qual, 
é adotada uma data de referência, neste caso, ```ymd(190115)```
correponde a data *15/jan/2019* definido pela 
função ```ymd()``` em seguida é somado o valor correspondente
a cada mês com ```mes-1```, pois assim somaremos 0 meses a data de 
*15/jan/2019* e assim obteremos a representação adequada de todos os meses e o extrairemos por meio de outro comando do pacote
[lubridate](https://lubridate.tidyverse.org/), chamado ```month(...,label=TRUE)``` no qual a *option* ``label=TRUE``` nos
 fornecerá a variável *jan,fev,...,dez*.  


### Código Gráficos

Para a construção dos gráficos é necessário 
estudar [*cheatsheet*](https://github.com/rstudio/cheatsheets/blob/master/data-visualization-2.1.pdf)
da biblioteca do [*ggplot2*](https://ggplot2.tidyverse.org/).

Para realizar esta produção gráfica de maneira adequada 
é conveniente que os dados sejam corretamente 
prepados. Tinhamos o objetivo inicial de 
construir os gráficos de maneira que as variáveis 
dos crimes ficassem empilhadas, portanto, 
devemos averiguar se a estrutura do nosso 
banco está da forma mais apropriada para
o uso da biblioteca do [*ggplot2*](https://ggplot2.tidyverse.org/)
na sua forma mais simples de uso, ou se devemos 
utilizar recursos da própria biblioteca gráfica 
para alcançar nossos resultados. 

Para aproveitar melhor a 
[folha de dicas do ggplot2](https://github.com/rstudio/cheatsheets/blob/master/data-visualization-2.1.pdf) 
é necessário conhecer os tipos de variáveis 
que estamos trabalhando. Sabemos que a nossa variável 
que ocupará a abscissa são as representações 
as abreviaturas dos meses, portanto, 
variáveis categoricas ou discretas, especialmente 
poir serem variáveis produzidas pelo pacote *lubridate* 
herdaram propriedades de ordenação temporal ```<ord>```. 
Enquanto que as variáveis dos crimes foram 
imprtadas do banco como *double* (```<dbl>```). 
Assim, em resumo temos uma variavél **discrete** e outra 
**continuos**. Portanto, ao consultarmos a seção 
**discrete x, continous y** do 
[folha de dicas do ggplot2](https://github.com/rstudio/cheatsheets/blob/master/data-visualization-2.1.pdf) chegamos a conclusão que devemos usar
a ```geom_col()``` para a geometria do nosso gráfico. 
Primeiro faremos os gráficos 
de ocorrências de homicídios: 

```{r}
dados %>% filter(aisp %in%  c('AISP 11 - Tancredo Neves',
                 'AISP 10 - Pau da Lima',
                 'AISP 13 - Cajazeiras')) %>%
          filter(ano==2019) %>%
  select(mes,homicidios,lesao_morte) %>%
  mutate(MES = month(ymd(190115) + months(mes - 1), label = TRUE)) %>%
  ggplot(aes(x = MES,y = homicidios,colour='red')) + geom_col()
```


destacamos o contorno das observações em vermelho para mostar 
que este tipo de gráfico é construído de tal maneira que 
não efetua uma soma ao longo das linhas e sim empilha 
as observações sendo que são proporcionais aos seus respectivos valores. Para cada mês, para o filtro que realizamos acima, possui 3
valores que correpondem às *AISP 11 - Tancredo Neves*,*AISP 10 - Pau da Lima* e *AISP 13 - Cajazeiras*. Para aperfeiçoar a apresentação deste gráfico podemos colori-lo em função das AISPs, mas 
antes temos incluir a variável *aisp* no ```select()``` como realizado 
abaixo:

```{r}
dados %>% filter(aisp %in%  c('AISP 11 - Tancredo Neves',
                 'AISP 10 - Pau da Lima',
                 'AISP 13 - Cajazeiras')) %>%
          filter(ano==2019) %>%
  select(mes,aisp,homicidios,lesao_morte) %>%
  mutate(MES = month(ymd(190115) + months(mes - 1), label = TRUE)) %>%
  ggplot(aes(x = MES,y = homicidios,fill=aisp)) + geom_col()
```

Vamos explorar um pouco mais as funcionalidades desta biblioteca. 
A opção *default* produz a versão empilhadas de observações pertencentes às categorias das abscissas, neste caso são os meses. 
A seguir, apresentamos  outro gráfico, apenas colocando as observações de cada *aisp* lado a lado, facilitando a comparação dos gráficos
apenas trabalhando com uma *option* na geometria  ```geom_col(position = 'dodge')```: 


```{r}
dados %>% filter(aisp %in%  c('AISP 11 - Tancredo Neves',
                 'AISP 10 - Pau da Lima',
                 'AISP 13 - Cajazeiras')) %>%
          filter(ano==2019) %>%
  select(mes,aisp,homicidios,lesao_morte) %>%
  mutate(MES = month(ymd(190115) + months(mes - 1), label = TRUE)) %>%
  ggplot(aes(x = MES,y = homicidios,fill=aisp)) + geom_col(position = 'dodge')
```


Desta vez o objetivo é a comparação de dois crimes, ocorrências de
homicídios e lesão seguida de morte, para alcaçar tal objetivo
é necessário que os crimes sejam organizados de forma similar 
à variável *aisp*, para isto utilizaremos o comando ```gather()``` 
que pertence ao pacote ```tidyr```,
demonstraremos esta transformação:


```{r}
dados %>% filter(aisp %in%  c('AISP 11 - Tancredo Neves',
                 'AISP 10 - Pau da Lima',
                 'AISP 13 - Cajazeiras')) %>%
          filter(ano==2019) %>%
  select(mes,aisp,homicidios,lesao_morte) %>%
  mutate(MES = month(ymd(190115) + months(mes - 1), label = TRUE)) %>%
  gather(key = crimes,value = valores,-mes,-aisp,-MES) %>%
  arrange(MES)
```

entre os argumentos da função ``gather()``` estão 
*key* que recebe as *tags* das variáveis ( 
neste caso são *homicidios* e *lesao_morte*) e
*value* que recebe os respectivos valores das variáveis. 
Assim os dados são empilhados. As variáveis que são acompanhados 
de sinal menos $-$ não são *empilhadas*. 
Agora é possível produzir uma visualização gráfica 
como realizado em etapas anteriores: 


```{r}
dados %>% filter(aisp %in%  c('AISP 11 - Tancredo Neves',
                 'AISP 10 - Pau da Lima',
                 'AISP 13 - Cajazeiras')) %>%
          filter(ano==2019) %>%
  select(mes,aisp,homicidios,lesao_morte) %>%
  mutate(MES = month(ymd(190115) + months(mes - 1), label = TRUE)) %>%
  gather(key = crimes,value = valores,-mes,-aisp,-MES) %>%
  ggplot(aes(x = MES,y = valores,fill=crimes)) + geom_col(position = 'dodge')
```

Como os casos lesão seguida de morte são zero para quase todos os 
meses não é possível observar as barras azuis em alguns meses. 


Por uma questão de identidade visual podemos estar interessados em manipular um gráfico para alcançar uma respentação visual mais 
refinada. Aqui tentaremos nos aproximar da identidade visual do 
site do grupo [Gamma](https://www.gamma.ufba.br) 
por meio das funções ```theme()``` e ```scale_fill_manual()```:



```{r}
## FILTROS
dados %>% filter(aisp %in%  c('AISP 11 - Tancredo Neves',
                 'AISP 10 - Pau da Lima',
                 'AISP 13 - Cajazeiras')) %>%
          filter(ano==2019) %>%
## SELECAO  
  select(mes,aisp,homicidios,lesao_morte) %>%
## TRANSFORMACAO  
  mutate(MES = month(ymd(190115) + months(mes - 1), label = TRUE)) %>%
  gather(key = crimes,value = valores,-mes,-aisp,-MES) %>%
## MAPEAMENTO  
  ggplot(aes(x = MES,y = valores,fill=crimes)) + 
## DEFINICAO GEOMETRIA  
  geom_col(position = 'dodge')+ 
## INCLUSAO DE LABELS   
  labs(title = "Ocorrências mensais RISP CTL",
    x = "mês",
    y = "Nº de ocorrências"
  )+
## ALTERACAO FONTS LABS  
  theme(title = element_text(size = 12,colour = "white"))+
  theme(axis.title.x=element_text(size=11)) +
  theme(axis.title.y=element_text(size=11)) +
  theme(axis.text=element_text(face="bold", color="white",size =12))  +
##  ALTERACAO FONTS LEGENDA 
  theme(legend.text=element_text(size =11)) +
    theme(legend.background = element_rect(fill=NA,
                                  size=0.5, linetype="solid", 
                                  colour =NA))+
    scale_fill_discrete(name = 'Crimes', labels = c("Homicídios", "Lesão/Morte"))+
  theme(legend.text = element_text(colour="white", size=10, 
                                     face="bold"))+
## ALTERACAO BACKGROUD DA AREA DE PLOTAGEM  - PARTE EXTERNA
  theme(plot.background = element_rect(fill = "#363636"))+
## ALTERACAO BACKGROUD DA AREA DE PLOTAGEM  - PARTE INTERNA
  theme(panel.grid = element_blank(), axis.ticks.y = element_line())+
  theme(panel.border = element_rect(fill=NA, color = "#009FE3", size = 2))+
  theme(panel.background = element_rect(fill="#7D7D7D",color = "#7D7D7D", size = 2),     panel.grid.major = element_line(color = "#009FE3", size = .5),
        panel.grid.minor = element_line(color = "#009FE3", size = .25))+
  ## DEFINICAO CORES MANUAL  
  scale_fill_manual(values=c("#999999", "gray"),labels = c("Homicídios", "Lesão/Morte"))

 
```

